---
title: "Representacion Grafica del Enfoque Media Varianza"
author: "Juan Francisco Gomez"
date: "15 de septiembre de 2021"
output: html_document
editor_options: 
  chunk_output_type: console
---


```{r setup, include=FALSE}
knitr::opts_knit$set(root.dir = rprojroot::find_rstudio_root_file())
```


Definiciones:

Considere un portafolio con dos activos financieros: $A$ y $B$, con tenencias equivalentes a $\omega_A$ y $\omega_B$, cuyo retorno viene dado por:


$$
R_p = \omega_A \cdot R_A + \omega_B \cdot R_B
$$

Sea $E(R_i)$ el retorno esperado del activo $i$. Entonces, el retorno esperado del portafolio será:

$$
\begin{align}
E(R_p) &= E \Big( \omega_A \cdot R_A + \omega_B \cdot R_B \Big) \\
&= E(\omega_A \cdot R_A) + E(\omega_B \cdot R_B) \\
 &= \omega_A \cdot E(R_A) + \omega_B \cdot E(R_B) \\
       &= \omega_A \cdot E(R_A) + (1- \omega_A) \cdot E(R_B) \\
\end{align}
$$

Mientras que la expresión correspondiente a su varianza resulta:

$$
\begin{align}
Var(R_p) = \sigma^2_p &= Var\Big(\omega_A \cdot R_A + (1- \omega_A) \cdot R_B\Big) \\ 
&= \omega_A^2 \cdot \sigma^2_A + (1- \omega_A)^2 \cdot \sigma^2_B + 2 \cdot \omega_A \cdot (1- \omega_A) \cdot Cov(R_A,R_B)
\end{align}
$$

Recordemos que: $\rho_{A,B} = \frac{Cov(R_A, R_B)}{\sigma_A \cdot \sigma_B}$. Por lo tanto, podemos reexpresar la varianza del portafolio como:

$$
\sigma^2_p = \omega_A^2 \cdot \sigma^2_A + (1- \omega_A)^2 \cdot \sigma^2_B + 2 \cdot \omega_A \cdot (1- \omega_A) \cdot \rho_{A,B} \cdot \sigma_A \cdot \sigma_B 
$$

Veamos un ejemplo histórico real de un portafolio compuesto por un activo local (depósito en pesos) y un activo externo (depósito en dólares), con tenencias variables según el insumo que de el usuario:

```{r echo=FALSE, message=FALSE, warning=FALSE}


library(tidyverse)
library(ggridges)
library(lubridate)
library(glue)
library(scales)

retornos <- read_csv("raw_data/retornos.csv")

# Calculo de media y varianza de un portafolio constituido unicamente por activo local y activo externo, en partes iguales (0.5 cada uno):


# Paradigma tidyverse!

# atajo para la pipa: ctrl + shift + m
# atajo para comentar una linea: ctrl + shift + c


retornos <- retornos %>% 
  mutate(
    fecha = dmy(fecha)
  )


# min(retornos$fecha)
# max(retornos$fecha)

valores <- retornos %>%
  select(fecha:act_ext) %>% 
  pivot_longer(-fecha, names_to = "indicator", values_to = "values") %>%
  group_by(indicator) %>% 
  summarise(
    mean = mean(values),
    median = median(values),
    variance = var(values),
    sd = sd(values),
    vol_anual = sqrt(252) * sd
  )


# Retornos reales desde septiembre 1977 a diciembre 2012



tenencia_A <- 0.5

ret_port <- tenencia_A * valores$mean[1] + (1-tenencia_A) * valores$mean[2]
var_port <- tenencia_A^2 * valores$variance[1] + 
            (1-tenencia_A)^2 * valores$variance[2] +
            2 * tenencia_A * (1-tenencia_A) * cov(retornos$act_local, retornos$act_ext)


prep_data <- retornos %>% 
  select(fecha:act_ext) %>% 
  mutate(
    port = act_local*tenencia_A + act_ext*(1-tenencia_A),
    normal = rnorm(424, mean = 0, sd = 0.05)
  ) %>% 
  pivot_longer(-fecha, names_to = "variable", values_to = "values")


aux <- prep_data %>% 
  group_by(variable) %>% 
  summarise(
    promedio = mean(values),
    desv_estandar = sd(values),
    varianza = desv_estandar^2
  )

ggplot() +
  geom_density_ridges(
    data = prep_data,
    mapping = aes(x = values, fill = variable, y = variable),
    quantile_lines = TRUE,
    quantiles = 2,
    color = "white"
  ) +
  scale_x_continuous(
    labels = percent_format()
  ) +
  labs(
    title = "Distribución historica de los retornos de un activo local y externo",
    subtitle = glue("Retornos reales, mensuales, para el período comprendido entre {min(dmy(retornos$fecha))} y {max(dmy(retornos$fecha))}"),
    caption = "Fuente: Elaboración propia en base a la tesis doctoral de EAC"
  ) +
  theme_bw() +
  theme(
    axis.title = element_blank(),
    legend.position = "none"
  )

  
 
```

Supongamos ahora que:

1.  $\omega_A = \omega_B = 0.5$

2.  $\sigma_A^2 = \sigma_B^2 = \sigma^2$

Entonces, nuestro modelo anterior ahora es:

$$
\begin{align}
R_P &= 0.5 \cdot R_A + 0.5 \cdot R_B \\
E(R_P) &= 0.5 \cdot E(R_A) + 0.5 \cdot E(R_B) \\
        &= \frac{1}{2} \Big[ E(R_A) + E(R_B) \Big] \\
Var(R_P) &= \frac{1}{4} \cdot \sigma^2 + \frac{1}{4} \cdot \sigma^2 + 2 \cdot \frac{1}{4} \cdot \rho_{A,B} \cdot \sigma^2 \\
          &= \frac{1}{2} \cdot \sigma^2 + \frac{1}{2} \cdot \sigma^2 \cdot \rho_{A,B} \\
&=  \frac{1}{2} \cdot \sigma^2  \cdot \Big[ 1 + \rho_{A,B} \Big]
\end{align}
$$

Ahora es crítico entender el rol que juega $\rho$ aquí. Rho es el coeficiente de correlación, e indica la "indica la fuerza y la dirección de una relación lineal y proporcionalidad entre dos variables estadísticas" ([fuente](https://es.wikipedia.org/wiki/Correlaci%C3%B3n)). Rho puede adoptar valores únicamente entre -1 y 1: desde la prefecta correlación negativa hasta la perfecta correlación positiva.

$$
Var(R_p) = \left\{
\begin{matrix}
\sigma^2 \text{ si } \rho_{A,B} = 1 \\
0 \text{ si } \rho_{A,B} = -1 \\ 
\frac{\sigma^2}{2} \text{ si } \rho_{A,B} = 0
\end{matrix}
\right.
$$

Vayamos al otro script a jugar un poco con las distintas posibilidades...
